臺灣士林地方法院民事判決　　　　　　　　　　　　　　九十三年度再易字第三號
　　再審原告　　甲○○
　　　　　　　　　　　　　樓
　　再審被告　　華富大廈七樓以上管理委員會
　　法定代理人　乙○○
右當事人間請求給付工程款等事件，再審原告對於本院民國九十三年二月四日八十九
年度簡上字第一八號確定判決提起再審之訴，本院於民國九十三年九月二日言詞辯論
終結，判決如左：
    主      文
再審之訴駁回。
再審訴訟費用由再審原告負擔。
    事實及理由
壹、程序方面
一、被告未於言詞辯論期日到場，核無民事訴訟法第三百八十六條各款所列情形，爰
    依原告之聲請，由其一造辯論而為判決。
二、按有民事訴訟法第四百九十六條第一項所列各款情形之一者，得以再審之訴對於
    確定終局判決聲明不服；依同法第四百六十六條不得上訴於第三審法院之事件，
    其經第二審確定之判決，如就足影響於判決之重要證物，漏未斟酌者，亦得提起
    再審之訴。民事訴訟法第四百九十六條第一項前段、第四百九十七條分別定有明
    文。又再審之訴，應於判決確定時起算三十日之不變期間內提起，但再審之理由
    知悉在後者，自知悉時起算，同法第五百條第一項、第二項亦有明文。查本院八
    十九年度簡上字第一八號確定判決係不得上訴於第三審法院，且經第二審確定之
    判決，本件再審原告以該確定判決適用法規顯有錯誤、判決理由與主文顯有矛盾
    、發現未經斟酌或得使用之證據、原確定判決就影響於判決之重要證物漏未斟酌
    等理由提起再審，經核分別屬於民事訴訟法第四百九十六條第一項第一、二、十
    三款及第四百九十七條所列之再審原因；又上開判決雖於民國九十三年二月四日
    確定，然於同年二月十八日始送達於再審原告，是再審原告於同年三月十五日提
    起本件再審之訴，自其知悉再審理由即收受該判決時起算尚未逾三十日之不變期
    間，揆諸前揭規定，本件再審之訴自屬合法，先予敘明。
貳、實體方面
一、再審原告起訴主張：(一)參據最高法院七十七年度第一次民庭會議決議、八十七年
    台上字第一二五號判決、二十二年上字第三五三號判例、二十七年滬上字第七三
    號判例、學者林誠二關於債務不履行之論著等可得知，系爭給付工程款事件之重
    點在於訴外人隆利水電工程有限公司（下稱隆利公司）處理該無償之水電公司核
    准案件，再審被告有無盡協力之義務，如未盡該義務，而使該核准案件成為自始
    不能或嗣後不能，又拒絕給付工程款，顯然違反誠信原則。又竊水竊電有民法第
    七十一條及第七十二條之適用，故兩造訂約時已將自開工日起四十五天負遲延責
    任，予以排除，且為避免再審被告故意不配合申請，特於合約第十一條第二項約
    定之。因該無償之委任，如水電公司一時不能核准，仍請隆利公司繼續向台電爭
    取核准，反之，則按民法第二百六十七條處理，為當時雙方之真正意思，則依民
    法第一百五十三條之規定，再審被告自應受其拘束。另訴外人隆利公司已於保證
    書所定之完工期限七十二年十月十四日無條件完成該室內工程，再審被告乃以存
    證信函告知應自七十二年十二月一日起算違約金，原判決竟不以該意思為認定事
    實之基礎，即有消極不適用法規之情事，自屬民事訴訟法第四百九十六條第一項
    第一款所謂適用法規顯有錯誤之情形。
    (二)依最高法院十七年上字第一一一八號判例、十九年上字第二八號判例、六十五
    年台上字第二一三五號判決、七十四年台上字第三五五號判決所揭示探求當事人
    真意之方法解釋本件契約，關於完工期限之計算，應自水電公司核准之日起算，
    始符合誠信原則，然原判決竟不以再審原告「依水電公司核准日」或再審被告「
    依隆利公司開工日」擇一認定事實，而以「室內工程完工日」作為認定標準，且
    再審原告亦已於該日如期完工，是該判決應有理由與主文顯有矛盾之違法。(三)參
    據王澤鑑所著不當得利一書中關於給付不當得利之說明，及再審被告七十二年十
    月二十日存證信函所示內容，本件再審被告應有不當得利情形，否則顯失公平，
    是亦有發現未經斟酌之證物或得使用該證物之情形。(四)本件工程分為隆利公司室
    內工程之承攬契約、水電公司核准之委任契約、經水電公司室外工程完成後之保
    固契約三種，又系爭保證書上第一項所稱之施工方面，應係指隆利公司就該室內
    工程之承攬契約，而該部分工程已於七十二年十月十四日完工，是原判決就足以
    影響判決之證物即「保證書」之真正意思，顯然漏未斟酌，再審原告亦得據此提
    起再審之訴等語。並聲明：(一)鈞院八十九年度簡上字第一八號判決及鈞院士林簡
    易庭八十八年度士簡字第四九號判決均廢棄。(二)再審被告應給付再審原告新台幣
    拾萬元，及自七十三年五月二十七日起至清償日止，按年息百分之五計算之利
    息。
二、被告未於言詞辯論期日到場，亦未提出書狀作何聲明或陳述。
三、按民事訴訟法第四百九十六條第一項第一款所謂適用法規顯有錯誤，係指確定裁
    判為確定事實而適用法律，或就所確定之事實而為法律上之判斷，有適用法規顯
    有錯誤之情形而言，至於單純認定事實錯誤，則與適用法規顯有錯誤之情形有間
    （最高法院八十五年度台聲字第二五五號裁定意旨參照）。查本件再審原告雖主
    張原確定判決有適用法規顯有不當之情形，惟觀諸其書狀記載內容，無非就原確
    定判決「認定事實」未以兩造締約真意及存證信函內容為基礎，加以指摘，並未
    具體說明該判決在適用法律方面，有何適用法規不當或消極未適用法規之情形，
    參諸前揭說明，其主張原確定判決有適用法規顯有錯誤之情事，即無可採。又再
    審原告於書狀內所引最高法院七十七年度第一次民庭會議決議、八十七年台上字
    第一二五號判決、二十二年上字第三五三號判例、二十七年滬上字第七三號判例
    、學者林誠二關於債務不履行之論著等，經核均與原確定判決所認定之事實無關
    ，亦即依原確定判決認定之事實，並無適用上開判例、判決、決議或學說之餘地
    ，且再審原告亦未具體說明上開法律見解與原確定判決認定之事實間有何關連性
    存在，自難認原確定判決有消極不適用法規之情形，是再審原告此項主張，應無
    足採。
四、次按民事訴訟法第四百九十六條第一項第二款所謂「判決理由與主文顯有矛盾」
    ，係指判決依據當事人主張之事實，認定其請求或對造抗辯為有理由或無理由，
    而於主文為相反之諭示，且其矛盾為顯然者而言，最高法院著有八十年度台再字
    第一三○號判例可資參照。查系爭確定判決於理由項下，認定再審原告之上訴為
    無理由，而於主文諭示駁回再審原告上訴，參照前開判例意旨，即無判決理由與
    主文顯有矛盾之情形，再審原告徒以原確定判決認定之完工時間有誤，指稱該判
    決有理由與主文顯有矛盾之違法云云，顯非可採。
五、復按民事訴訟法第四百九十六條第一項第十三款所謂當事人發見未經斟酌之證物
    或得使用該證物，係指在前訴訟程序不知有該證物，現始知之，或雖知有此而不
    能使用，現始得使用者而言，最高法院三十二年上字第一二四七號著有判例可供
    參照。查再審原告於起訴狀中雖主張其發現未經斟酌之證物，惟觀其內容並未明
    確指出其所發現之證物為何，嗣經本院於準備程序訊問後，再審原告始表明其發
    現未經斟酌之證物係指再審被告七十二年十月二十日寄發之存證信函（見本院九
    十三年五月二十六日準備程序筆錄），然查該存證信函已於前訴訟程序中提出於
    法院，此業經本院調取該確定判決之民事事件卷宗查明無訛（見本院八十九年度
    簡上字第一八號卷宗再審原告九十三年一月十日書狀所附證物六），是再審原告
    在前訴訟程序既已知悉並使用該證物，參諸前開判例意旨，即與所謂「發見未經
    斟酌之證物或得使用該證物」有間，是再審原告此項主張，亦屬無據。
六、末按民事訴訟法第四百九十七條所稱「就足影響於判決之重要證物漏未斟酌」，
    係指足以影響判決基礎之重要證物，雖在前訴訟程序中業已提出，然未經確定判
    決加以斟酌而言。查本件再審原告主張原確定判決漏未斟酌之重要證物即再審原
    告於七十二年九月二十四日簽立之「保證書」，實已經原確定判決於判決理由第
    五項中加以斟酌，並作為認定兩造業已修改完工期限之依據，此有該判決書在卷
    可稽，是原確定判決就該保證書並無漏未斟酌之情事，應甚明確；至其如何解釋
    該保證書之內容，則屬就證據如何取捨判斷之問題，與該證物是否「漏未斟酌」
    尚不得混為一談，是再審原告以原確定判決就系爭保證書之「真正意思」漏未斟
    酌，而主張有上開法條所定之再審事由存在，洵非可採。
七、綜上所述，原確定判決並無民事訴訟法第四百九十六條第一項第一款、第二款、
    第十三款及第四百九十七條所列再審事由存在，再審原告執上開理由提起本件再
    審之訴，為無理由，應予駁回。
八、本件判決基礎已臻明確，原告其餘攻防方法及訴訟資料經本院斟酌後，核與判決
    結果不生影響，不另一一論述，併此敘明。
九、據上論結，本件再審之訴為無理由，依民事訴訟法第七十八條，判決如主文。
中　　　華　　　民　　　國　　九十三　　年　　　九　　　月　　 十七　　 日
                                        臺灣士林地方法院民事第二庭
                                            審判長法官  李玉卿
                                            法      官  王怡雯
                                            法      官  馬傲霜
右為正本係照原本作成。
如對本判決上訴須於判決送達後廿日內向本院提出上訴狀。
中　　　華　　　民　　　國　　九十三　　年　　　九　　　月　　 二十 　　日
                                            法院書記官  林豐圃
